臺灣桃園地方法院民事判決　　　　　　　 95年度訴字第848號
原　　　告　甲○○
訴訟代理人　謝錫福律師
被　　　告　己○○
　　　　　　戊○○
上二人共同
訴訟代理人　蔡榮德律師
上列當事人間請求返還押租金事件，於民國96年1 月25日辯論終
結，本院判決如下：
    主  文
原告之訴及假執行之聲請均駁回。
訴訟費用由原告負擔。
    事實及理由
一、原告起訴主張：其於民國93年9 月2 日向被告承租門牌號碼
    為桃園縣龜山鄉○○○路85號、81巷2 號1 樓部分（其範圍
    詳契約附件平面圖之標示）房屋（下稱系爭房屋），及其內
    附屬之所有軟硬體設備等，以供做經營合法餐廳之使用，租
    期自93年12月1 日起至101 年11月30日止，其依約交付押租
    金新台幣（下同）150 萬元予被告，並簽有房屋暨設備租賃
    契約（下稱系爭租賃契約），斯時被告保證租賃物絕對可合
    法取得餐廳營業執照，同時被告亦承諾且擔保應提供租賃標
    的物之合法使用，以使原告經營一般餐廳業得以符合政府現
    在與未來所頒布之法令規章，並取得與維持一般餐廳業所需
    之一切許可核准或執照。嗣系爭房屋因不符合使用分區規定
    ，無法取得主管機關即桃園縣政府餐館業營利事業登記之核
    准，經原告多次請求且委託律師發函催告被告應速向桃園縣
    政府申請變更使用，然被告卻依然未能取得變更使用之核准
    ，被告顯係以不能之給付為契約標的，系爭租賃契約應為無
    效。又縱認系爭租賃契約並非無效，惟依系爭租賃契約約定
    ，被告無法交付系爭房屋供原告合法經營餐廳之使用與收益
    ，亦為可歸責於被告之事由致給付不能，原告併以起訴狀繕
    本之送達作為終止系爭租賃契約之意思表示，被告自應返還
    原告押租金。為此，提起本件訴訟。並聲明被告應給付原告
    150 萬元，及自起訴狀繕本送達翌日起至清償日止，按年息
    百分之5 計算之利息，願供擔保，請准為宣告假執行。
二、被告則以：兩造約定之租賃標的物除門牌號碼桃園縣龜山鄉
    ○○○路85號、81巷2 號部分（其範圍詳契約附件平面圖之
    標示）外，另尚包括桃園縣龜山鄉○○○路93巷15號1 樓等
    三間毗鄰房屋，嗣後在建築師建議下雙方同意以其中93巷15
    號1 樓建物去申請辦理變更為餐廳使用。又因原告為裝潢房
    屋內部，被告早在雙方訂立書面契約前即已點交租賃房屋予
    其使用，且原告於訂約後，以租賃標的物申設「嵐群企業有
    公司」（下稱嵐群公司）亦可佐證。被告事後業將上開租賃
    房屋再出租他人經營「金山鴨肉餐廳」，顯見前述85號及81
    巷2 號房屋並非不能作餐廳使用，且被告從未保證該租賃房
    屋一定能變更為餐廳使用，系爭租賃契約條款亦載明被告僅
    保證配合提供相關申辦文件，是系爭租賃契約並非無效或被
    告有給付不能之情事。縱鈞院認原告請求有據，則被告以對
    原告之租金債權主張抵銷之等語資為抗辯。並聲明以：原告
    之訴及其假執行之聲請均駁回，如受不利判決，願供擔保請
    准宣告免為假執行。
三、本件不爭執事項：
(1)、兩造透過訴外人丙○○介紹，於93年9 月2 日簽立系爭租賃
    契約，其內容約定租賃標的物為：門牌號碼桃園縣龜山鄉○
    ○○路85號、81巷2 號1 樓部分（其範圍詳契約附件平面圖
    標示），租期約定自93年12月1 日起算至101 年11月30日止
    共8 年，第1 至3 年每月租金25萬元，第4 年以後每月租金
    30萬元。又原告於立約時業已交付被告一紙票號AR0000000
    、面額150 萬元之支票以為押租金並經兌現在案，而原告訂
    立契約迄今未曾支付予被告任何租金。
(2)、系爭房屋現已由被告出租予他人占有使用中。
(3)、訂約後，訴外人乙○○建築師受委託就門牌號碼桃園縣龜山
    鄉○○○路93巷15號1 樓之房屋，申辦用途變更為餐廳等手
    續，嗣於93年12月9 日取得許可用途變更為餐廳，其內消防
    安全設備於94年5 月3 日獲桃園縣政府消防局勘查合格，又
    於94年5 月23日獲桃園縣政府核准（94）桃縣裝修使字第龜
    096 號桃園縣政府建築物室內裝修合格證。系爭房屋欲經營
    餐廳使用營業登記部分應由原告辦理。
(4)、原告所提出之房屋暨設備租賃契約書、支票、律師函、照片
    、估價單；被告提出之存證信函，公司及分公司基本資料查
    詢單形式上真正。
四、本院判斷：本件原告起訴主張被告曾承諾且擔保應提供租賃
    標的物之合法使用，以使原告能取得一般餐廳業所需之一切
    許可核准或執照，惟嗣後系爭房屋卻因不符合使用分區規定
    ，無法取得桃園縣政府餐館業營利事業登記之核准，被告顯
    係以不能之給付為契約標的，系爭租賃契約應為無效等語，
    此為被告堅決否認，並以事實及理由欄二陳述置辯，是本件
    之爭點乃在於：(1)被告就系爭租賃契約有無給付不能之情事
    ？系爭租賃契約是否有效？(2)原告得否依兩造間系爭租賃契
    約第12條第1 項第1 款之約定，終止系爭租賃契約？並請求
    被告返還押租金150 萬元？(3)如原告得請求被告返還押租金
    ，被告得否主張以對原告之租金債權抵銷？茲一一敘述如下
    ：
(1)、被告就契約義務有無給付不能之情事？系爭租賃契約是否有
    效？
    按以不能之給付為契約標的者，其契約為無效，固為民法第
    246 條第1 項前段所明定，惟其所謂不能之給付，係指依社
    會觀念其給付已屬不能者而言，即客觀之不能，且係自始之
    不能給付而言，其為自始客觀不能者，法律行為當然無效，
    當事人於行為當時知其無效或可得而知者，依民法第11 3條
    規定，應負回復原狀或損害賠償之責任；其為自始主觀、嗣
    後客觀或嗣後主觀不能者，則生債務不履行之問題，債權人
    得依民法第226 條規定，請求債務人賠償損害，或於解除契
    約後依民法第259 條及第260 條規定，請求回復原狀及賠償
    損害，二者之法律效果並不相同。又所謂主給付義務，係指
    債之關係所固有、必備，並用以決定債之關係類型之基本義
    務。除主給付義務外，尚有所謂從給付義務，其僅具補助主
    給付義務之功能，其存在目的，不在於決定債之關係之類型
    ，而是在確保債權人之利益能夠獲得最大的滿足。在雙務契
    約中，一方之從給付義務與他方之給付，是否立於互為對待
    給付之關係，能發生同時履行抗辯，應視其對契約目的之達
    成是否必要而定。本件雖依據兩造所定系爭租賃契約第9 條
    條款所載，出租人承諾與擔保如後：「租賃標的物內外工
    作物之設置：承租人為其使用之必要，有權於租賃標的物內
    、外設置承租人需要之設施與設備（如裝潢排油煙管、招牌
    、機器、管線與設施及樓梯更改）。如第三人有異議者，出
    租人應協助承租人共同協調解決之。承租人之檢視：於租
    賃標的物點交予承租人使用六個月以內，經承租人檢視租賃
    標的物，如有發現租賃標的物之水電、排水等管道線不符承
    租人所需或因礙於法令之限制承租人無法取得在租賃標的物
    設置一般餐廳業所需之一切許可執照或核准或其取得許可執
    照與核准需承租人改變標的物之設計而承租人認為改變不符
    其營業要求者，承租人均有權終止本租約，應依本約完成回
    復原狀後，出租人應返還承租人已付押金及預付而未使用租
    賃標的物期間之租金。通行之順暢：出租人應基於所有權
    人之地位與承租人共同負責使租賃標的物之騎樓，四周道路
    與出入口維持通暢，如附圖紅線使用區範圍。符合法令規
    定：於租賃期間出租人同意就租賃標的物之合法使用得隨時
    應承租人之要求協助，配合或提供必要文件或為必要之行為
    ，以使承租人經營一般餐廳得以符合現在與未來所頒佈之有
    效政府法令規章，並取得與維持一般餐廳所需之一切許可、
    核准或執照。於租賃期間內，承租人如有任何改良或加裝工
    程（包括在租賃物地上物之內部或外部），其費用均由承租
    人自行負擔（租賃標的物之用途詳附件之使用執照）。」等
    文，惟兩造間簽定之系爭契約為房屋暨設備租賃契約，則出
    租人（即被告）之主給付義務係交付房屋，而承租人（即原
    告）之主給付義務為交付租金，果兩造間約定前述出租人應
    將租賃標的物保持符合設置申請一般餐廳業所需之使用、許
    可執照部分條款，與出租人應容忍承租人在為達到上述目的
    情況下對租賃標的物所為之一切變更條款，皆應屬為確保債
    權人之利益能夠獲得最大的滿足之從給付義務。本件被告既
    確實能提供至少符合系爭租賃契約本文所載之承租標的，即
    門牌號碼為桃園縣龜山鄉○○○路85號、81巷2 號1 樓部分
    （其範圍以附件平面圖標示為準）房屋與原告使用，足認本
    件並無原告所主張自始客觀給付不能之狀態，亦即兩造間之
    系爭租賃契約並無當屬有效存在，原告主張兩造間系爭租賃
    契約為無效，即與事實不符，難以採認。
(2)、原告得否依兩造間房屋暨設備租賃契約第12條第1 項第1 款
    之約定，終止系爭租賃契約？並請求被告返還押租金150 萬
    元？
、按依據系爭租約第12條第1 項第1 款約定：「除本約另有規
    定外，如有左列任何事項發生，承租人有權終止租約：1 、
    因法令限制未能取得作為經營一般餐廳業承租人之其他合法
    用途所需之一切必要之執照與許可。」本件原告主張系爭租
    賃房屋因不符合相關使用分區規定，經原告催告被告申請變
    更租賃物使用，卻仍無法取得主管機關變更使用之許可，故
    被告無法交付租賃物供原告合法經營餐廳之使用收益，自屬
    被告給付不能，爰依法以起訴狀繕本為終止兩造間之租賃契
    約意思表示等語。經查：原告雖主張依據契約所載，其向被
    告承租之租賃標的物僅為門牌號碼為桃園縣龜山鄉○○○路
    85號、81巷2 號1 樓部分（其範圍以附件平面圖標示為準）
    。然此為被告所否認，堅稱：兩造間之租賃標的物除上述2
    門牌號碼部分外，另包括桃園縣龜山鄉○○○路93巷15號1
    樓房屋部分，而前述93巷15號1 樓房屋部分在建築師代辦申
    請下，業已於93年12月9 日取得許可用途變更為餐廳，其內
    消防安全設備於94年5 月3 日獲桃園縣政府消防局勘查合格
    ，又於94年5 月23日獲桃園縣政府核准（94）桃縣裝修使字
    第龜096 號桃園縣政府建築物室內裝修合格證，並無給付不
    能情事等語。核與證人即受託為原告辦理就門牌號碼桃園縣
    龜山鄉○○○路93巷15號1 樓之房屋申辦用途變更為餐廳等
    手續之建築師乙○○到庭證稱：「被告己○○介紹原告找我
    辦理建物用途變更。當初的過程是：該處的建物有四棟，其
    中三棟是我辦理、設計的，原告找我辦理，門牌是龜山鄉○
    ○○路85號，要變更為餐廳用途，因為現場違建很多，所以
    我建議原告採用舊有建物（自強南路93巷15號1 樓）來變更
    為餐廳用途，這二間是相連的，原告有同意，後來我就改以
    後者建物來申，是在93年12月9 日取得許可，消防部分（消
    防單位的核准）是由原告自行辦理，我在94.5.23 取得室內
    裝修合格證，後來第二階段的用途變更也經核准，詳細日期
    因為相關資料已提供給原告，要看到資料才知道日期。補充
    ：委託人因為必須是房屋所有權人，所以相關資料都是填載
    所有權人（被告）。實際上跟我接洽者，雙方都有。」、「
    （問：關於15號1 樓建物部分，關於餐廳營業需要的相關申
    請，是否都有通過？）答：建管部分的相關申請都有通過。
    另外，營業登記的部分是需要業主自行辦理，我不知道業主
    有無辦理。（問：當初原告有無跟你說15號1 樓太小？）答
    ：印象中他沒有跟我提到這點。他當初有同意以15號1 樓建
    物去申請。」等語相符（參見本院卷宗第52頁），且依據被
    告所提出由原告擔任法定代理人之嵐群公司基本資料所載，
    該公司之登記地址亦為桃園縣龜山鄉○○○路93巷15號乙節
    ，衡諸常理，若原告未向被告承租前述93巷15號1 樓部分建
    物，豈可能在證人乙○○提議下，隨即同意變更以該部分建
    物申請餐廳營業所需之執照？又豈可能將其所擔任法定代理
    人之嵐群公司設立地址登記為桃園縣龜山鄉○○○路93巷15
    號？末參酌原告所提出之系爭租賃契約附件平面圖所示，被
    告抗辯依據平面圖所示斜線部分範圍非僅為桃園縣龜山鄉○
    ○○路85號、81巷2 號1 樓部分，尚包括同路93巷15號1樓
    部分等情，均為原告所不爭執，原告雖主張其於簽定契約時
    ，就平面圖所繪製之範圍並不清楚云云，惟系爭租賃契約之
    租賃期間自93年12月1 日起至101 年11月30日止，押租金為
    150 萬元，租金第1 至3 年每月為25萬元，足見租賃範圍甚
    廣，原告如欲經營餐廳業，豈可能不清楚自己承租範圍而任
    令被告繪製平面圖作為契約之附件？上述種種皆足認原告所
    承租之範圍應非僅為桃園縣龜山鄉○○○路85號、81巷2號1
    樓部分（其範圍以附件平面圖標示為準），尚應包括同路93
    巷15號1 樓部分，前述93巷15號1 樓房屋部分在證人乙○○
    建築師代辦申請下，業已於93年12月9 日取得許可用途變更
    為餐廳，其內消防安全設備於94年5 月3 日獲桃園縣政府消
    防局勘查合格，又於94年5 月23日獲桃園縣政府核准（94）
    桃縣裝修使字第龜096 號桃園縣政府建築物室內裝修合格證
    等情，既為原告所不爭執，堪認本件被告並無給付不能之情
    事，原告執此主張終止系爭租賃契約，即屬於法不合，難以
    准許。
、至原告主張本件系爭房屋並未依法點交與原告使用云云。經
    查：依據系爭租賃契約第7 條所載：「出租人應於93年9 月
    1 日將租賃標的物依當時現況點交予承租人，承租人應盡善
    良管理人注意義務使用及保管，如有損害願依時價賠償出租
    人。」再依據證人即兩造之中間人丙○○曾到庭證述：「當
    初是我介紹原告向被告租房子，‧‧‧他覺得滿意，‧‧‧
    後來就簽約，簽約後，原告就著手辦理餐廳的相關申請，包
    括營業執照相關證件、消防的申請等，細節我不是很清楚，
    在簽約後，原告有先找人去裝潢，因為原來是作超市使用，
    有請人把牆壁敲掉，去裝修，但是拖了3 、4 個月，都沒有
    依約付租金，被告向我反應，我去找原告，原告跟我說消防
    的許可還沒下來，後來消防的許可下來後，原告還是沒付租
    金，而且好像已經沒有意願要經營餐廳。」（參見本院卷宗
    第53頁），核與證人即為原告裝潢消防設施之丁○○到庭證
    述：「大約在94年的3 、4 月間，我有承包原告請我施作的
    消防工程，我是請我們內部的人員去施作，我本人並沒有到
    現場。這是由丙○○找我去的。是原告叫我們去施作的，當
    時我的工作人員說是向被告拿鑰匙進入房屋施作工程。在施
    工的工程中，原告有沒有到現場，我不知道。我們工作人員
    有向原告請領工程款，所以消防部分，我們有幫原告施作完
    畢。施作的金額，我忘記了。現場是由被告將房屋打開後，
    就沒有再鎖上，所以我們施作完畢後，也沒有返還鑰匙。原
    告告訴我，要經營飯店業，才委託我們施作消防工程。」等
    語相符。綜合系爭租賃契約與2 位證人到庭證詞以觀，被告
    若未依約將系爭房屋點交予原告，原告豈有可能僱工進入系
    爭房屋進行消防工程之施作，至證人丁○○所稱裝潢工人進
    入系爭房屋，係由被告開門後即未鎖上，僅可證明被告仍持
    有系爭建物之鑰匙爾，蓋衡諸一般租賃實務，出租人同時保
    有租賃物之鑰匙，非屬少見。故本院認系爭租賃房屋被告確
    已合法點交與原告使用收益無誤。原告此部分主張，亦不足
    採。
(3)、如原告得請求被告返還押租金，被告得否主張以對原告之租
    金債權抵銷？
    按「二人互負債務，而其給付種類相同，並均屆清償期者，
    各得以其債務，與他方之債務，互為抵銷。」民法第334 條
    第1 項定有明文。本件兩造間之系爭租賃契約既屬合法有效
    成立，且系爭房屋業已點交原告使用收益，均如前述，則原
    告即有依據租賃契約給付租金每月25萬元之義務，原告在交
    付150 萬元押租金後，即未給付租金乙節，此為兩造所不爭
    執，堪信為真實。原告主張因被告給付不能而違約欲終止租
    約乙節，雖屬於法不合，惟兩造之系爭租賃契約業於95年10
    月18日經被告當庭表示同意終止在案，足認兩造間之租賃契
    約已於斯時起合法終止，被告依法即應負擔返還押租金之義
    務，惟原告自租賃始期之93年12月1 日起至合意終止租約之
    95年10月18日止，皆未給付租金，核算原告總共積欠被告租
    金至少22個月，共計550 萬元，被告主張以其應返還之150
    萬元押租金作為主動債權與原告積欠被告之550 萬元未付租
    金抵銷，既與前揭法文相符，即應准許。
五、綜上所述，本件原告主張兩造間之租賃契約為無效，因與事
    實不符，不足採信，而原告另主張系爭租賃契約因被告給付
    不能，主張以起訴狀繕本送達為終止之意思表示，因被告並
    無給付不能之情事，故原告之終止亦屬於法不合，難以採取
    。兩造間之系爭租賃契約因於95年10月18日當庭合意終止，
    而被告另以原告積欠其之未付租金作為主動債權與其應返還
    原告之150 萬元押租金相互抵銷，故本件原告起訴被告應返
    還押租金150 萬元及自起訴狀繕本送達之翌日起至清償日止
    ，按年息百分之5 計算之利息，即屬於法無據，應予駁回。
六、原告之訴既經駁回，其假執行之聲請即失所附麗，併予駁回
    之。
據上論結，本件原告之訴為無理由，依民事訴訟法第78條，判決
如主文。
中　　華　　民　　國　　96　　年　　1 　　月　　31　　日
                  民事第三庭    法　官　陳清怡
以上正本係照原本作成
如對本判決上訴，須於判決送達後20日內向本院提出上訴狀
中　　華　　民　　國　　96　　年　　1 　　月　　31　　日
                                書記官　王羽潔
